【裁判字號】    92,台上,2753
【裁判日期】    920522
【裁判案由】    偽造文書
【裁判全文】
最高法院刑事判決                              九十二年度台上字第二七五三號
    上  訴  人  甲○○○
右上訴人因偽造文書案件，不服台灣高等法院中華民國八十九年十二月十四日第二審
判決（八十八年度上訴字第四二五四號，起訴案號：台灣台北地方法院檢察署八十六
年度偵續一字第二六０號），提起上訴，本院判決如左：
    主  文
原判決撤銷，發回台灣高等法院。
    理  由
本件原判決撤銷第一審之科刑判決，改判仍論處上訴人甲○○○連續行使偽造私文書
，足以生損害於他人，處有期徒刑三月；固非無見。
惟查：(一)科刑之判決書，須將認定之犯罪事實詳記於事實欄，然後於理由欄說明所憑
之證據，以使事實與理由兩相一致，方為合法。又事實之認定，應憑證據，如未能發
現確實之證據，或證據不足以證明，自不能以推測或擬制之方法，以為裁判基礎；再
犯罪事實所憑之證據，雖不以直接證據為限，間接證據亦包括在內，然無論直接或間
接證據，其為訴訟上之證明，須於通常一般人均不致有所懷疑而得確信為真實之程度
，始得據為有罪之認定，倘其證明尚未達此程度而尚有合理之懷疑存在時，本諸無罪
推定之原則，自應為被告無罪之諭知；又被告否認犯罪事實所持辯解縱使不能成立，
除非有確實證據足以證明對於被告犯罪已無合理之懷疑外，不能遽為有罪之認定，刑
事訴訟法規定被告有緘默權，被告基於「不自證己罪原則」，既無供述之義務，亦無
真實陳述之義務，同時亦不負自證清白之責任。不能因被告未能提出證據資料證明其
無罪，即認定其有罪；至法院審理刑事案件，檢察官之地位與民事原告地位相當，對
於控訴被告犯罪事實的證明責任，自包括提出證據的責任與使審理事實之法院相信被
告有犯罪事實的心證責任，必須使法院無合理之懷疑，始得認定被告有罪，被告如有
抗辯事項，僅就其抗辯負提證責任，惟被告若否認被訴之犯罪事實，則毋庸令其負自
證無罪之責任。原判決於事實欄認定：「甲○○○為乾德實業股份有限公司（下稱乾
德公司）及寬鼎建材企業有限公司（下稱寬鼎公司）之實際負責人，明知李天錫於民
國八十一年間在乾德公司全年領取新台幣（下同）四十八萬元（即每月四萬元）之薪
資，在寬鼎公司自八十一年六月起至八十一年十一月止領取十六萬元薪資（即每月二
萬六千六百六十七元），其妻周美華在乾德公司全年領取二十四萬元（即每月二萬元
）之薪資；李天錫、周美華於八十二年一月均仍在乾德公司、寬鼎公司而各有領取一
個月之薪資，甲○○○與李天錫於八十二年二月十四日簽訂協議書，李天錫退出經營
後，李天錫及其妻周美華即未再領取乾德公司、寬鼎公司之薪資，詎甲○○○竟假手
不詳姓名之成年會計小姐在乾德公司八十二年二月份之薪資表，虛偽記載李天錫領取
薪資額四萬元，周美華領取薪資總額二萬元，並盜用李天錫、周美華留在公司之印章
，在乾德公司八十二年二月薪資表之蓋章欄（有二個）蓋用印章各二次，足以生損害
於李天錫及周美華，甲○○○又基於概括犯意，明知不實，而指使不詳姓名之成年會
計小姐在寬鼎公司八十一年十二月、八十二年一、二月之薪資表浮報或虛偽記載李天
錫薪資為四萬元（八十一年十二月及八十二年一月部分各多列一萬三千三百三十三元
，八十二年二月部分則為虛報），盜用李天錫印章在寬鼎公司八十二年二月薪資表之
蓋章欄（每月有二個蓋章欄）接續蓋用二次，足以生損害於李天錫」；然認定上訴人
利用不詳姓名會計小姐，在乾德公司八十二年二月份之薪資表，虛載李天錫領取薪資
四萬元、周美華領取薪資二萬元並盜用李天錫、周美華印章於乾德公司八十二年二月
份薪資表之蓋章欄各二個，又在寬鼎公司八十一年十二月、八十二年一、二月之薪資
表浮報、虛報李天錫薪資為四萬元，復接續二次盜蓋李天錫印章在寬鼎公司八十二年
二月份薪資表之蓋章欄等事實，並未說明所憑之證據，有理由不備之違法；關於此部
分之事實，原判決於理由欄說明：「依卷附之法務部調查局航業海員調查處（下稱海
調處）蒐索及扣押筆錄及查獲證物啟封紀錄所載，該處於八十四年七月二十七日固有
到台北市○○路○段二十三巷二號地下室查扣帳冊資料等三箱，然經上訴人於八十四
年八月一日至該處啟封其中關於『帳冊等資料四箱』，亦經該局於八十六年九月十五
日檢送台北市國稅局及台北市稅捐稽徵處依章處理中，有該處八十六年十月一日航
肅字第六００七六九號函可按，而經原審（第一審）向台北市稅捐稽徵處查明，經該
處函覆稱並無寬鼎公司、乾德公司之八十二年二、三月發出薪資之具領據單據，有該
處八十八年四月十七日北市稽法字第八八一二一三八一００號函可證，又證人即財政
部台北市國稅局人員鄭智蓉在偵查中證稱：調查局袛移來乾鼎公司之薪資表，其他都
沒有等語。顯見海調處所查扣之帳冊資料中並無乾德公司及寬鼎公司之薪資憑證至明
，該等資料既未經查扣，自係由上訴人保管中，上訴人迄未能提出李天錫及周美華有
領取乾德公司、寬鼎公司八十二年二月份之薪資收據或憑證以供本院調查，惟依前述
之證據，足以認定告訴人李天錫於八十二年二月未領取乾德公司、寬鼎公司之薪資，
周美華亦未領取八十二年二月乾德公司之薪資，扣繳憑單內所記載之金額在乾德公司
部分，李天錫被虛報四萬元，周美華被虛報二萬元，在寬鼎公司部分，李天錫被虛報
、浮報六萬六千六百六十六元」；能否以上訴人未提出李天錫及周美華上開薪資收據
或憑證，即認李天錫、周美華被虛報或浮報薪資？又原判決依扣繳憑單所載，李天錫
於八十一年度領取乾德公司之薪資共四十八萬元，領取寬鼎公司之薪資十六萬元，周
美華領取八十一年度乾德公司薪資共二十四萬元，依每年十二個月平均計算，李天錫
在乾德公司每月薪資為四萬元，在寬鼎公司為二萬六千六百六十七元，周美華每月薪
資二萬元；然依商業習慣，公司員工每年均領取年終獎金，且列入薪資收入總額，上
開每年四十八萬元、十六萬元及二十四萬，是否包括年終獎金及其他收入？且謂每月
薪資為二萬六千六百六十七元，是否合乎商業習慣？此與上訴人於八十一年十二月及
八十二年二月浮報、虛報金額究為若干及逃漏稅捐若干至有關係，原判決未深入究明
，亦有違誤。(二)原判決於事實欄認定：「寬鼎公司部分為逃漏稅捐，足以生損害於稅
捐機關稽徵作業之正確性及李天錫、周美華」（原判決正本第四頁），然於理由欄說
明：「寬鼎公司八十二年度營利事業所得額原核定虧損六八０、０三七元，若虛報李
天錫薪資十二萬元經剔除後，調整之所得額仍為虧損五六０、０三七元，固無逃漏營
利事業所得稅額，此有台北市國稅局八十八年六月十七日財北國稅審三字第八八０二
四三九０號函並附該公司八十二年度營利事業所得稅結算書、申報核定通知書、資產
負債表、開立統一發票金額明細表、已申報扣抵進項稅額之憑證金額統計表等影本可
考，依此推算，本件就寬鼎公司部分，如前所述，僅有虛報、浮報六萬六千六百六十
六元之薪資應剔除，調整之所得額係六一三、三七二元仍為虧損，當然亦無逃漏營利
事業所得稅額之情事至明」（原判決正本第十一頁）；致事實與理由相互矛盾，殊屬
違誤。(三)稅捐稽徵法第四十一條規定：「納稅義務人以詐術或其他不正當方法逃漏稅
捐者，處五年以下有期徒刑、拘役或科或併科新台幣六萬元以下罰金」，第四十七條
第一款規定：「公司法規定之公司負責人，關於納稅義務人、扣繳義務人及代徵人應
處徒刑之規定適用之」；依原判決認定之事實，乾德公司及寬鼎公司登記之負責人為
沈林阿香，上訴人為實際負責人，則上訴人是否為納稅義務人？若其為公司法規定之
公司負責人，有無稅捐稽徵法第四十七條之適用？原判決未審認論敘，亦有違誤。綜
上，應認原判決有撤銷發回之原因；原判決其他有裁判上一罪關係部分，基於審判上
不可分原則，應一併發回。
據上論結，應依刑事訴訟法第三百九十七條、第四百零一條，判決如主文。
中      華      民      國    九十二    年      五      月    二十二    日
                              最高法院刑事第一庭
                                  審判長法官  施  文  仁
                                        法官  林  永  茂
                                        法官  蕭  仰  歸
                                        法官  洪  文  章
                                        法官  呂  永  福
      右正本證明與原本無異
                                              書  記  官
中      華      民      國    九十二    年      五      月     三十     日


司法院資訊處製作；財團法人民間司法改革基金會備份。
